臺灣雲林地方法院民事判決
111年度訴字第81號
原      告  周志強  
訴訟代理人  林再輝律師
被      告  江麗雪  
訴訟代理人  林思恭  
被      告  鄭海重  
            鄭紹男  
上列當事人間請求分割共有物事件，本院於民國111年7月19日言
詞辯論終結，判決如下:
    主  文
兩造共有坐落雲林縣○○鎮○○段○○○地號、面積一百六十八平方公
尺土地，分割如附圖即雲林縣斗南地政事務所民國一百一十一年
三月二日土地複丈成果圖所示，即:
㈠編號甲部分、面積六十五平方公尺土地，分由原告取得。
㈡編號乙部分、面積十五點一三平方公尺土地，分由被告江麗雪
  取得。
㈢編號丙部分、面積八十七點八七平方公尺土地，分由被告鄭海
  重、鄭紹男共同取得，並依應有部分各二分之一比例保持共有
　。　
被告江麗雪應補償原告新臺幣貳拾壹萬元;被告鄭海重、鄭紹男
應各補償原告新臺幣壹拾參萬伍仟肆佰伍拾元。
訴訟費用由兩造依附表一所示之訴訟費用分擔比例負擔。
    事實及理由
一、原告主張:
  ㈠坐落雲林縣○○鎮○○段000地號、面積168平方公尺土地（下稱
    系爭土地）為兩造所共有，各共有人之應有部分如附表一應
    有部分比例欄所示。系爭土地並無因法令規定或使用目的不
    能分割，共有人間亦無訂有不分割之協議，然就分割方法不
    能協議決定，爰訴請裁判分割，並請依附圖即雲林縣斗南地
    政事務所（下稱斗南地政）民國111年3月2日土地複丈成果
    圖所示方法分割，找補部分以每平方公尺新台幣（下同）7
    萬元計算等語。
  ㈡並聲明:系爭土地依附圖分割;訴訟費用由兩造依原應有部分
    比例負擔。
二、被告部分:
  ㈠被告江麗雪:希望分在現在使用位置，同意依附圖所示方法分
    割，找補部分依實價登錄網所示鄰近地價一坪僅約為8至12
    萬元，且分得之部分未面臨道路，利用價值極低，希望以每
    平方公尺3萬元計算找補等語。
　㈡被告鄭海重、鄭紹男部分:同意保持共有，並附圖所示方法分
    割，找補部分由法院依職權裁量。
三、得心證之理由:
  ㈠按各共有人，除法令另有規定外，得隨時請求分割共有物。
    但因物之使用目的不能分割或契約訂有不分割之期限者，不
    在此限。又共有物之分割，依共有人協議之方法行之。分割
    之方法不能協議決定，或於協議決定後因消滅時效完成經共
    有人拒絕履行者，法院得因任何共有人之請求，以原物分配
    於各共有人。但各共有人均受原物之分配顯有困難者，得將
    原物分配於部分共有人。民法第823條第1項及第824條第1 
    項、第2項第1 款分別定有明文。查原告主張系爭土地為兩
    造所共有，各共有人之應有部分如附表一應有部分欄所示，
    使用地類別為商業區，並無因法令規定或使用目的不能分割
    ，共有人間亦無訂有不分割之協議，然共有人間就分割方法
    不能協議決定等情，為到場被告等人所不爭執，並有原告提
    出之系爭土地登記第一類謄本、雲林縣斗南鎮公所都市計畫
    土地使用分區（或公共設施用地）證明書載明在卷可按（第
    25、61-63頁），足信屬實。從而，原告請求裁判分割系爭
    土地，於法有據，應予准許。
  ㈡又裁判上定共有物分割之方法，固可由法院自由裁量，不受
    共有人主張之拘束，但仍應斟酌各共有人之意願、共有物之
    性質、價格、分割前之使用狀態、經濟效用、分得部分之利
    用價值及全體共有人之利益等有關情狀，定一適當公平之方
    法以為分割。另分割共有物固不受分管契約之拘束，惟儘量
    依各共有人使用現狀定分割方法，以維持現狀，減少共有人
    所受損害，當不失為裁判分割斟酌之一種原則（最高法院98
    年度台上字第2058號、96年度台上字第108號民事裁判意旨
    參照）。查系爭土地係呈南北向、約3公尺寬之狹長形狀，
    北臨斗南鎮光復街、南隔749地號土地與斗南鎮新興街相臨
　　，東西兩側未面臨馬路，其上北邊有原告所有門牌號碼為光
    復街33號之鋼筋水泥二層樓建物，後面並與其所有約4、5坪
    之老舊一層樓平房連接使用。往南則與被告江麗雪所有坐落
　　斗南鎮南昌段738、740地號土地上之三層樓加強磚造樓房（
    門牌號碼為順安街94號）之廚房及樓梯部分緊鄰。系爭土地
    南側臨斗南鎮新興街部分，則由被告鄭海重及鄭紹男所有之
    鐵皮屋及破損之土木造瓦頂一層樓建物占有使用等情，業經
    本院會同兩造及斗南地政人員履勘現場明確，並製有勘驗筆
    錄、國土測繪圖資服務雲列印照片、現場照片、地籍圖謄本
    及斗南地政110年11月5日土地複丈成果圖等在卷可參（本院
    卷第67-87、93頁），足信無誤。本院審酌系爭土地上開共
    有人占有使用之現況，依附圖所示之方案分割，與共有人占
    有使用之現況大致相符，且兩造均表示同意依附圖所示方法
    分割，僅對於找補之價額無共識等情，認依附圖所示分割方
    法分割為適當，爰判決如主文第1項所示。
　㈢次按以原物為分配時，如共有人中，有不能按其應有部分受
    分配者，得以金錢補償之，民法第824條第3項亦有明文規定
　　。查兩造共有系爭土地，應有部分詳如附表一所示，因採附
    圖所示方法分割後，共有人分得之土地面積與應有部分換算
    之土地面積有如附圖附表增減面積欄所示，原告有不能按其
    有部分受分配之情，應以金錢計算補償，始符共有公平之原
    則。原告主張以每平方公尺7萬元為標準計算補償，然被告
    均認為原告主張之上開價格過高，惟同意由法院依職權酌定
    等語。查系爭土地於110年1月之公告土地現值為每平方公尺
    為63,461元，有系爭土地登記謄本載明可按。而現今台灣土
    地交易之市場價格多高於公告現值，為台灣社會一般人民之
    生活經驗所知悉;且系爭土地位在斗南鎮傳統市場，並與斗
    南火車站接近，為交通便利之繁華地段，亦經本院現場勘驗
    明確，原告主張以接近公告現值之每平方公尺7萬元計算找
    補，應無過高。至於被告江麗雪提出實價登錄影印資料、同
    段740、726地號、照片及系爭土地之第二類登記謄本（本院
    卷第217-225、235-239頁），主張系爭土地附近之740、726
    地號土地之公告現值均較系爭土地之公告現值低、被告以系
    爭土地之應有部分向銀行設定抵押擔保之最高限額僅465萬
    元云云。然查，上開實價登記資料未載明交易日期，無從據
    為參考之依據;而被告係於85年間設定上開抵押權，740地號
    土地則係僅4平方公尺之畸零地，726地號土地則係位在距傳
    統市場較遠之位置，標的及時空背景均有不同，無法類比，
    均不足以證明上開找補價額有過高之情形。因此，判決被告
    應補償原告之金額如主文第2項所示（計算式如附表二）。
四、訴訟費用之負擔：按分割共有物事件乃具非訟事件之性質，
    法院斟酌何種分割方法較能增進各共有人分得土地之經濟效
    益，並兼顧兩造之公平、利益，以決定適當之分割方法，不
    因何造起訴而有不同，故原告請求裁判分割共有物雖有理由
　　，然由敗訴之當事人負擔全部訴訟費用顯失公平，應依民事
    訴訟法第80條之1規定，命勝訴之原告負擔部分訴訟費用。
    且被告等人就系爭土地之應有部分比例亦有不同，於本件訴
    訟之利害關係顯有差異，應由本院依同法第85條第1項後段
    規定，酌量其等利害關係之比例，命共有人全體按其應有部
    分比例負擔本件訴訟費用，方屬公平，故命本件訴訟費用由
    兩造按附表一所示之訴訟費用分擔比例負擔。
五、結論:本件原告之訴為有理由，爰判決如主文。
中　　華　　民　　國　　111 　年　　8　　 月　　9 　　日
                  民事第一庭    法  官  黃一馨

以上正本係照原本作成
如對本判決上訴，須於判決送達後廿日內向本院提出上訴狀。如
委任律師提起上訴者，應一併繳納上訴審裁判費。
中　　華　　民　　國　　111 　年　　8 　　月　　9 　　日
                                書記官　鄭夙惠
　　　　　　　　　　　　　　　　
附表一:
編號 共有人 應有部分比例 訴訟費用分擔比例   1 江麗雪   13/180     13/180  2 鄭海重    1/4      1/4  3 鄭紹男    1/4      1/4  4 周志強   77/180     77/180 

附表二:（單位新台幣）
被告江麗雪應補償之金額:7萬元3㎡＝21萬元
被告鄭海重、鄭紹男各應補償之金額:7萬元3.87㎡÷2＝135,450元